---
title: "Groundwater recharge processes inferred from isoscapes in the Buenos Aires Province, Argentina"
author: "Mauricio Quiroz, Asunción Romanelli and Camilo Vélez"
date: "07/12/2021"
output: 
html_document:
  toc: true
  toc_float: true
  theme: darkly
---

```{r setup, include=FALSE}
knitr::opts_chunk$set(eval = TRUE, echo = TRUE, message = FALSE, warning = FALSE)
library(tidyverse)
library(ggplot2)
library(ggpubr)
library(kableExtra)
library(gridExtra)
library(rstatix)
```


## **Análisis descriptivos**    

### **Importar base de datos**
```{r}
datos <- read.csv("datos.csv", header = T, dec = ".", sep = ",")
```

```{r echo = FALSE}
kable(datos, align = "ccccc") %>% 
  kable_styling(bootstrap_options = c("striped", "hover", "condensed"),   full_width = F) %>% 
  scroll_box(height = "300px", width = "900px")
```

### **Resumen estadístico**

```{r echo = F}
r.sta <- rstatix::get_summary_stats(datos[,c(6:9)], type = "full", show = c("n", "min", "max", "mean", "median", "iqr", "sd", "se", "ci"))
r.sta <- r.sta[c(1,3,4,2),]

CV <- sapply(datos[,c(6:9)], function(x) sd(x, na.rm=T) / mean(x, na.rm=T) * 100)##función para calcular el coeficiente de variación por columna#
CV <- as.data.frame(abs(CV))

r.sta$CV <- CV$`abs(CV)`

col <- c("Variable", "n", "Min", "Max", "Media", "Mediana", "IQR", "DS", "E.St", "I.C", "CV")

kable(r.sta, digits = 1, align = "lcccccccccc", col.names = col) %>% 
  kable_styling(bootstrap_options = c("striped", "hover"), full_width = F)
```

## **Sitios con múltiples mediciones**

```{r echo = FALSE}

tabla1 <- as.data.frame(table(datos$Estacion_Id))

tabla2 <- as.data.frame(table(datos$Estacion_Id)) %>% filter(Freq > 4) %>% arrange(desc(Freq))

tabla3 <- as.data.frame(table(tabla1$Freq))
colnames(tabla3) <- c("Mediciones", "No. Sitios")
```

```{r echo = FALSE}
p1 <- gridExtra::tableGrob(tabla3, rows = NULL)
```

```{r echo = FALSE}

p2 <- ggplot(tabla2, aes(x = Var1, y = Freq)) + 
  geom_col(stat = "identity") + 
  scale_y_continuous(limit = c(0,13), breaks = c(4, 6, 8, 10, 12)) + 
  scale_x_discrete(limits = tabla2$Var1, labels = NULL) + 
  geom_text(aes(label = Var1), vjust = -0.2, angle = 45, nudge_y = 0.4,   nudge_x = 0.5, size = 3) +
  labs(x = "Sitios de muestreo", y = "") +
  theme_classic()
```

```{r echo = FALSE, fig.width = 10, fig.height = 6}

grid.arrange(p2, p1, ncol = 2, widths = c(3, 1))
```

```{r echo = F}

datos$Sitios <-  rep("BA", 1139)

datos2 <- datos %>% 
  filter(Estacion_Id %in% c("G073", "G194", "G020", "G195", "G196", "G156", "G792", "G793", "G794", "G827", "G071", "G1133", "G178", "G179", "G220"))
```


### **Datos atípicos en sitios con más de seis mediciones**
En este caso, la detección de valores atípicos permiten llevar un control de la reproducibilidad de los métodos utilizados en la cuantificación de las variables.

```{r echo = F}
Cond.outliers <- datos2 %>% 
  group_by(Estacion_Id) %>% 
  identify_outliers(Conductividad)

X18O.outliers <- datos2 %>% 
  group_by(Estacion_Id) %>% 
  identify_outliers(X18O)

X2H.outliers <- datos2 %>% 
  group_by(Estacion_Id) %>% 
  identify_outliers(X2H)

excess.outliers <- datos2 %>% 
  group_by(Estacion_Id) %>% 
  identify_outliers(d.excess)

outliers <- rbind(Cond.outliers, X18O.outliers, X2H.outliers, excess.outliers)

outliers <- outliers %>% 
  filter(is.outlier == TRUE) %>% 
  select(-c(2:5,10,12)) %>% 
  arrange(Estacion_Id)

outliers <- unique(outliers)
```

```{r echo = FALSE, fig.width = 10, fig.height = 14}

p3 <- ggplot(data = datos2, aes(x = Estacion_Id, y = Conductividad, fill = Sitios)) +
  geom_point(shape = 16, size=2, position = position_jitterdodge(), color = "aquamarine4", alpha = 0.5, show.legend = F) +
  geom_boxplot(fill = "darkorchid4", color = "black", size = 0.2, alpha = 0.3, position = position_dodge(width = 1), outlier.colour = "red") +
  labs(x = NULL, y = "Conductividad") +
  theme_bw()

p4 <- ggplot(data = datos2, aes(x = Estacion_Id, y = X18O, fill = Sitios)) +
  geom_point(shape = 16, size=2, position = position_jitterdodge(), color = "aquamarine4", alpha = 0.5, show.legend = F) +
  geom_boxplot(fill = "darkorchid4", color = "black", size = 0.2, alpha = 0.3, position = position_dodge(width = 1), outlier.colour = "red") +
  labs(x = NULL, y = expression(bold(delta ^18*O))) +
  ylim(c(-6.2,-3)) +
  theme_bw()

p5 <- ggplot(data = datos2, aes(x = Estacion_Id, y = X2H, fill = Sitios)) +
  geom_point(shape = 16, size=2, position = position_jitterdodge(), color = "aquamarine4", alpha = 0.5, show.legend = F) +
  geom_boxplot(fill = "darkorchid4", color = "black", size = 0.2, alpha = 0.3, position = position_dodge(width = 1), outlier.colour = "red") +
  labs(x = NULL, y = expression(bold(delta ^2*H))) +
  ylim(c(-40,-22)) +
  theme_bw()

p6 <- ggplot(data = datos2, aes(x = Estacion_Id, y = d.excess, fill = Sitios)) +
  geom_point(shape = 16, size=2, position = position_jitterdodge(), color = "aquamarine4", alpha = 0.5, show.legend = F) +
  geom_boxplot(fill = "darkorchid4", color = "black", size = 0.2, alpha = 0.3, position = position_dodge(width = 1), outlier.colour = "red") +
  labs(x = NULL, y = "d-excess") +
  theme_bw()

grid.arrange(p3, p4, p5, p6, nrow = 4, ncol = 1)

```

```{r echo = FALSE}

kable(outliers, digits = 1, align = "cccccc") %>% 
  kable_styling(bootstrap_options = c("striped", "hover", "condensed", "responsive"), full_width = T) %>% 
  scroll_box(height = "300px", width = "900px")
```

### **Detección de valores atípicos en la base de datos completa**

Se detectaron 20 datos atípicos en aquellos sitios que muestras más de cinco mediciones. De este modo la matriz pasa de 1139 a tener 1119 datos. A continuación se busca encontrar valores extremos utilizando la base completa.

```{r, echo = F}
datos3 <- datos %>% 
  anti_join(outliers, by = c("Estacion_Id", "Conductividad", "X18O", "X2H", "d.excess"))
```

**Conductividad**

```{r echo = F, fig.width = 5, fig.height = 5, fig.align = "right"}

Cond.outliers2 <- datos3 %>% ##detección de outliers de la base completa##
  identify_outliers(Conductividad) %>% 
  filter(is.extreme == TRUE) %>% 
  select(c(1:2,6:10,12)) %>% 
  arrange(Conductividad)

p7 <- ggplot(data = datos3 %>% filter(Conductividad < 2800), aes(x = Sitios, y = Conductividad, fill = Sitios)) + 
  geom_point(shape = 16, size=1.5, position = position_jitterdodge(), color = "aquamarine4", alpha = 0.5, show.legend = F) +
  geom_point(data = Cond.outliers2, aes(x = Sitios, y = Conductividad), color = "red", shape = 16, size = 1.5, alpha = 0.5, position = position_jitterdodge(), show.legend = F) +
  geom_violin(fill = "darkorchid4", color = NA, size = 1, alpha = 0.3,  position = position_dodge()) +
  labs(x = NULL, y = "Conductivity", title = "Se detectaron 42 valores extremos") +
  scale_x_discrete(labels = NULL) +
  theme(plot.margin = margin(0.6, unit = "cm")) +
  theme_bw()

```

<div class = "row">
<div class = "col-md-6">
```{r echo = F, fig.width = 5, fig.height = 5, fig.align = "right"}
kable(Cond.outliers2[,-7], digits = 1, align = "lcccccc") %>% 
  kable_styling(bootstrap_options = c("striped", "hover", "condensed"), full_width = F, position = "float_left") %>% 
  scroll_box(height = "300px", width = "450px")
```
</div>

<div class = "col-md-6">
```{r echo = F}
p7 ###outliers conductividad###
```
</div>
</div>


**Oxígeno-18**

```{r echo = F, fig.width = 5, fig.height = 5, fig.align = "right"}

X18O.outliers2 <- datos3 %>% ##detección de outliers de la base completa##
  identify_outliers(X18O) %>% 
  filter(is.extreme == TRUE) %>% 
  select(c(1:2,6:10,12)) %>% 
  arrange(X18O)

p8 <- ggplot(data = datos3 %>% filter(between(X18O, -8.10, -2.48)), aes(x = Sitios, y = X18O, fill = Sitios)) +
  geom_point(shape = 16, size=1.5, position = position_jitterdodge(), color = "aquamarine4", alpha = 0.5, show.legend = F) +
  geom_point(data = X18O.outliers2, aes(x = Sitios, y = X18O), color = "red", shape = 16, size = 1.5, alpha = 0.5, position = position_jitterdodge(), show.legend = F) +
  geom_violin(trim = F, fill = "darkorchid4", color = NA, size = 1, alpha = 0.3,  position = position_dodge()) +
  labs(x = NULL, y = expression(bold(delta ^18*O)), title = "Se detectaron 36 valores extremos") +
  scale_x_discrete(labels = NULL) +
  theme_bw()

```

<div class = "row">
<div class = "col-md-6">
```{r echo = F, fig.width = 5, fig.height = 5, fig.align = "right"}
kable(X18O.outliers2[,-7], digits = 1, align = "lcccccc") %>% 
  kable_styling(bootstrap_options = c("striped", "hover", "condensed"), full_width = F, position = "float_left")%>% 
  scroll_box(height = "300px", width = "450px")
```
</div>

<div class = "col-md-6">
```{r echo = F}
p8 ###outliers oxígeno 18###
```
</div>
</div>


**Hidrógeno-2**

```{r echo = F, fig.width = 5, fig.height = 5, fig.align = "right"}

X2H.outliers2 <- datos3 %>% ##detección de outliers de la base completa##
  identify_outliers(X2H) %>% 
  filter(is.extreme == TRUE) %>% 
  select(c(1:2,6:10,12)) %>% 
  arrange(X2H)

p9 <- ggplot(data = datos3 %>% filter(between(X2H, -50.40, -7.30)), aes(x = Sitios, y = X2H, fill = Sitios)) +
  geom_point(shape = 16, size=1.5, position = position_jitterdodge(), color = "aquamarine4", alpha = 0.5, show.legend = F) +
  geom_point(data = X2H.outliers2, aes(x = Sitios, y = X2H), color = "red", shape = 16, size = 1.5, alpha = 0.5, position = position_jitterdodge(), show.legend = F) +
  geom_violin(trim = F, fill = "darkorchid4", color = NA, size = 1, alpha = 0.3,  position = position_dodge(width = 0.6)) +
  labs(x = NULL, y = expression(bold(delta ^2*H)), title = "Se detectaron 22 valores extremos") +
  scale_x_discrete(labels = NULL) +
  theme_bw()

```

<div class = "row">
<div class = "col-md-6">
```{r echo = F, fig.width = 5, fig.height = 5, fig.align = "right"}
kable(X2H.outliers2[,-7], digits = 1, align = "lcccccc") %>% 
  kable_styling(bootstrap_options = c("striped", "hover", "condensed"), full_width = F, position = "float_left")%>% 
  scroll_box(height = "300px", width = "450px")
```
</div>

<div class = "col-md-6">
```{r echo = F}
p9 ###outliers deuterio###
```
</div>
</div>


**Exceso**

```{r echo = F, fig.width = 5, fig.height = 5, fig.align = "right"}

excess.outliers2 <- datos3 %>% ##detección de outliers de la base completa##
  identify_outliers(d.excess) %>% 
  filter(is.extreme == TRUE) %>% 
  select(c(1:2,6:10,12)) %>% 
  arrange(d.excess)

p10 <- ggplot(data = datos3 %>% filter(between(d.excess, -0.60, 27.08)), aes(x = Sitios, y = d.excess, fill = Sitios)) +
  geom_point(shape = 16, size=1.5, position = position_jitterdodge(), color = "aquamarine4", alpha = 0.5, show.legend = F) +
  geom_point(data = excess.outliers2, aes(x = Sitios, y = d.excess), color = "red", shape = 16, size = 1.5, alpha = 0.5, position = position_jitterdodge(), show.legend = F) +
  geom_violin(trim = F, fill = "darkorchid4", color = NA, size = 1, alpha = 0.3,  position = position_dodge(width = 0.6)) +
  labs(x = NULL, y = "d-excess", title = "Se detectaron 11 valores extremos") +
  scale_x_discrete(labels = NULL) +
  theme_bw()

```

<div class = "row">
<div class = "col-md-6">
```{r echo = F, fig.width = 5, fig.height = 5, fig.align = "right"}
kable(excess.outliers2[,-7], digits = 1, align = "lcccccc") %>% 
  kable_styling(bootstrap_options = c("striped", "hover", "condensed"), full_width = F, position = "float_left")%>% 
  scroll_box(height = "300px", width = "450px")
  
```
</div>

<div class = "col-md-6">
```{r echo = F}
p10 ###outliers exceso###
```
</div>
</div>


### **Pruebas de normalidad (Shapiro-Wilks) por variable excluyendo los valores extremos**

#### Conductividad
La prueba de Shapiro y el gráfico de cuantiles muestra que esta variable no se ajusta a una distribución normal a pesar de eliminar los valores extremos.

```{r echo = F}

##Boxplot##
p11 <- ggplot(
  data = datos3 %>% filter(Conductividad < 2800), 
  aes(x = Sitios, y = Conductividad, fill = Sitios)
  ) +
  geom_point(
    shape = 16,
    size = 2,
    position = position_jitterdodge(),
    color = "darkorchid4",
    show.legend = F, 
    alpha = 0.5
  ) +
    geom_boxplot(
    width = 0.4,
    notch = TRUE, 
    outlier.shape = NA, 
    color = "black",
    lwd = 1,
    fill = "darkorchid4",
    alpha = 0.7,
    show.legend = F
    ) + 
  geom_violin(
    fill = "darkorchid4", 
    color = NA, 
    alpha = 0.3,
    position = position_dodge(width = 0.5), size = 1, color = NA,
    trim = F
    ) +
    labs(
    x = NULL, 
    y = "Conductivity"
    ) + 
  scale_x_discrete(
    labels = NULL
    ) +
  theme_bw()

##Histograma con probabilidad de densidad##
p12 <- ggplot (
  datos3 %>% filter(Conductividad < 2800),
  aes(x = Conductividad)
  ) +
  geom_histogram(
    aes(y = ..density..), 
    colour = "#E69F00", 
    fill = "white", 
    size = 0.9
    ) +
  geom_vline(
    aes(xintercept = 1036.734), 
    color = "blue",  
    linetype = "dashed", 
    size = 1, 
    na.rm=TRUE
    ) +
  geom_density(
    colour= "#E69F00", 
    fill="#E69F00",
    alpha=0.6, 
    size = 0.5
    ) +
  labs(
    title="Histograma Conductividad", 
    x = "Conductividad", 
    y = "Densidad"
    ) +
  theme_minimal()

##Q-Q plot##
p13 <- ggqqplot(
  data = datos3 %>% filter(Conductividad < 2800),
  x = "Conductividad",
  color = "#00AFBB",
  title = expression(paste("Valor p = 5.23x10" ^-17)),
  xlab = "Distribución teórica",
  ylab = "Muestra",
  )

```

```{r fig.width = 12, fig.height = 3}
grid.arrange(p11, p12, p13, ncol = 3, nrow = 1)
```

#### Oxígeno-18

```{r echo = F}

##Boxplot##
p14 <- ggplot(
  data = datos3 %>% filter(between(X18O, -8.10, -2.48)), 
  aes(x = Sitios, y = X18O, fill = Sitios)
  ) +
  geom_point(
    shape = 16,
    size = 2,
    position = position_jitterdodge(),
    color = "darkorchid4",
    show.legend = F, 
    alpha = 0.5
  ) +
    geom_boxplot(
    width = 0.4,
    notch = TRUE, 
    outlier.shape = NA, 
    color = "black",
    lwd = 1,
    fill = "darkorchid4",
    alpha = 0.7,
    show.legend = F
    ) + 
  geom_violin(
    fill = "darkorchid4", 
    color = NA, 
    alpha = 0.3,
    position = position_dodge(width = 0.5), size = 1, color = NA,
    trim = F
    ) +
    labs(
    x = NULL, 
    y = expression(delta ^18*O)
    ) + 
  scale_x_discrete(
    labels = NULL
    ) +
  theme_bw()

##Histograma con probabilidad de densidad##
p15 <- ggplot (
  datos3 %>% filter(between(X18O, -8.10, -2.48)),
  aes(x = X18O)
  ) +
  geom_histogram(
    aes(y = ..density..), 
    colour = "#E69F00", 
    fill = "white", 
    size = 0.9
    ) +
  geom_vline(
    aes(xintercept = -5.14), 
    color = "blue",  
    linetype = "dashed", 
    size = 1, 
    na.rm=TRUE
    ) +
  geom_density(
    colour= "#E69F00", 
    fill="#E69F00",
    alpha=0.6, 
    size = 0.5
    ) +
  labs(
    title = expression(paste("Histograma ", delta ^18*O)),
    x = expression(delta ^18*O), 
    y = "Densidad"
    ) +
  theme_minimal()

##Q-Q plot##
p16 <- ggqqplot(
  data = datos3 %>% filter(between(X18O, -8.10, -2.48)),
  x = "X18O",
  color = "#00AFBB",
  title = expression(paste("Valor p = 2.3x10" ^-22)),
  xlab = "Distribución teórica",
  ylab = "Muestra"
)

```

```{r fig.width = 12, fig.height = 3}
grid.arrange(p14, p15, p16, ncol = 3, nrow = 1)
```

#### Hidrógeno-2

```{r echo = F}

##Boxplot##
p17 <- ggplot(
  data = datos3 %>% filter(between(X2H, -50.40, -7.30)), 
  aes(x = Sitios, y = X2H, fill = Sitios)
  ) +
  geom_point(
    shape = 16,
    size = 2,
    position = position_jitterdodge(),
    color = "darkorchid4",
    show.legend = F, 
    alpha = 0.5
  ) +
    geom_boxplot(
    width = 0.4,
    notch = TRUE, 
    outlier.shape = NA, 
    color = "black",
    lwd = 1,
    fill = "darkorchid4",
    alpha = 0.7,
    show.legend = F
    ) + 
  geom_violin(
    fill = "darkorchid4", 
    color = NA, 
    alpha = 0.3,
    position = position_dodge(width = 0.5), size = 1, color = NA,
    trim = F
    ) +
    labs(
    x = NULL, 
    y = expression(delta ^2*H), 
    ) + 
  scale_x_discrete(
    labels = NULL
    ) +
  theme_bw()

##Histograma con probabilidad de densidad##
p18 <- ggplot (
  datos3 %>% filter(between(X2H, -50.40, -7.30)),
  aes(x = X2H)
  ) +
  geom_histogram(
    aes(y = ..density..), 
    colour = "#E69F00", 
    fill = "white", 
    size = 0.9
    ) +
  geom_vline(
    aes(xintercept = -28.8), 
    color = "blue",  
    linetype = "dashed", 
    size = 1, 
    na.rm=TRUE
    ) +
  geom_density(
    colour= "#E69F00", 
    fill="#E69F00",
    alpha=0.6, 
    size = 0.5
    ) +
  labs(
    title = expression(paste("Histograma ", delta ^2*H)), 
    x = expression(delta ^2*H), 
    y = "Densidad"
    ) +
  theme_minimal()

##Q-Q plot##
p19 <- ggqqplot(
  data = datos3 %>% filter(between(X2H, -50.40, -7.30)),
  x = "X2H",
  color = "#00AFBB",
  title = expression(paste("Valor p = 1.04x10" ^-18)),
  xlab = "Distribución teórica",
  ylab = "Muestra"
)

```

```{r fig.width = 12, fig.height = 3}
grid.arrange(p17, p18, p19, ncol = 3, nrow = 1)
```


#### Exceso...

```{r echo = F}

##Boxplot##
p20 <- ggplot(
  data = datos3 %>% filter(between(d.excess, -0.60, 27.08)), 
  aes(x = Sitios, y = d.excess, fill = Sitios)
  ) +
  geom_point(
    shape = 16,
    size = 2,
    position = position_jitterdodge(),
    color = "darkorchid4",
    show.legend = F, 
    alpha = 0.5
  ) +
    geom_boxplot(
    width = 0.4,
    notch = TRUE, 
    outlier.shape = NA, 
    color = "black",
    lwd = 1,
    fill = "darkorchid4",
    alpha = 0.7,
    show.legend = F
    ) + 
  geom_violin(
    fill = "darkorchid4", 
    color = NA, 
    alpha = 0.3,
    position = position_dodge(width = 0.5), size = 1, color = NA,
    trim = F
    ) +
    labs(
    x = NULL, 
    y = "d-excess"
    ) + 
  scale_x_discrete(
    labels = NULL
    ) +
  theme_bw()

##Histograma con probabilidad de densidad##
p21 <- ggplot (
  datos3 %>% filter(between(d.excess, -0.60, 27.08)),
  aes(x = d.excess)
  ) +
  geom_histogram(
    aes(y = ..density..), 
    colour = "#E69F00", 
    fill = "white", 
    size = 0.9
    ) +
  geom_vline(
    aes(xintercept = 12.07), 
    color = "blue",  
    linetype = "dashed", 
    size = 1, 
    na.rm=TRUE
    ) +
  geom_density(
    colour= "#E69F00", 
    fill="#E69F00",
    alpha=0.6, 
    size = 0.5
    ) +
  labs(
    title="Histograma Exceso", 
    x = "Exceso", 
    y = "Densidad"
    ) +
  theme_minimal()

##Q-Q plot##
p22 <- ggqqplot(
  data = datos3 %>% filter(between(d.excess, -0.60, 27.08)),
  x = "d.excess",
  color = "#00AFBB",
  title = expression(paste("Valor p = 5.9x10" ^-14)),
  xlab = "Distribución teórica",
  ylab = "Muestra"
)
```

```{r fig.width = 12, fig.height = 3}
grid.arrange(p20, p21, p22, ncol = 3, nrow = 1)
```

## **Análisis de Correlación**

```{r echo = F, fig.align = "center"}
library(GGally)

reg1 <- datos3 %>% 
  filter(
    Conductividad < 2800 & 
      between(X18O, -8.10, -2.48) & 
      between(X2H, -50.40, -7.30) & 
      between(d.excess, -0.60, 27.08)
    ) %>% 
  select(
    Estacion_Id, 
    Conductividad, 
    X18O, 
    X2H, 
    d.excess
    )

reg2 <- datos3 %>% 
  filter(
    between(X18O, -8.10, -2.48) &
      between(X2H, -50.40, -7.30) & 
      between(d.excess, -0.60, 27.08)
    ) %>% 
  select(
    Estacion_Id, 
    X18O, 
    X2H, 
    d.excess
    )


p23 <- ggpairs(
  reg1[,-1],
  lower = list(continuous = wrap("smooth", pch = 16, alpha = 0.3, color = "darkorchid4")),
  diag = list(continuous = wrap("barDiag", color = "white", fill = "#E69F00")), 
  axisLabels = "none",
  title = "Filtrando la base de datos por conductividad: 609 datos"
  ) +
  theme_bw()

p23

p24 <- ggpairs(
  reg2[,-1],
  lower = list(continuous = wrap("smooth", pch = 16, alpha = 0.3, color = "darkorchid4")),
  diag = list(continuous = wrap("barDiag", color = "white", fill = "#E69F00")), 
  axisLabels = "none",
  title = "Sin la variable conductividad: 1083 datos"
  ) +
  theme_bw()

p24

```

## **Análisis de Regresión**

### Modelo de Regresión Hidrógeno-2 vs Oxígeno-18

```{r echo = F, fig.align = "center"}
library(ggstatsplot)
library(ggfortify) ##gráficos para corroborar los supuestos del modelo##
library(ggside)
library(gdata) ## cbin para vectores desiguales##
```

<div class = "row">
  <div class = "col-md-6">
```{r echo = F, fig.align = "center"}
p25 <- ggscatterstats(
  data = reg2,
  x = X18O,
  y = X2H,
  type = "nonparametric",
  results.subtitle = FALSE,
  xlab = expression(delta ^18*O),
  ylab = expression(delta ^2*H),
  marginal = T,
  marginal.type = "histogram",
  margins = "both",
  )

p25
```
</div>

<div class = "col-md-6">
```{r echo = F}
model1 <- lm(data = reg2, X2H ~ X18O)

p26 <- autoplot(
  model1
  ) + 
  geom_point(
    size = 1,
    alpha = 0.3
  ) +
  theme_bw()

p26
```
</div>
</div>

```{r echo = F}
library(stargazer)

stargazer(
  model1, 
  type = "text", 
  title = "Estadísticos de regresión del modelo 1", 
  style = "all2",
  single.row = T)
```

### Modelo de Regresión d-excess vs Oxígeno-18

<div class = "row">
  <div class = "col-md-6">
```{r echo = F, fig.align = "center"}
p27 <- ggscatterstats(
  data = reg2,
  x = X18O,
  y = d.excess,
  type = "nonparametric",
  results.subtitle = FALSE,
  xlab = expression(delta ^18*O),
  ylab = "d-excess",
  marginal = T,
  marginal.type = "histogram",
  margins = "both",
  )

p27
```
</div>

<div class = "col-md-6">
```{r echo = F}
model2 <- lm(data = reg2, d.excess ~ X18O)

p28 <- autoplot(
  model2
  ) + 
  geom_point(
    size = 1,
    alpha = 0.3
  ) +
  theme_bw()

p28
```
</div>
</div>

```{r echo = F}
stargazer(
  model2, 
  type = "text", 
  title = "Estadísticos de regresión del modelo 2", 
  style = "all2",
  single.row = T)
```

## **Non-Metric Dimensional Scaling (NMDS)**

```{r echo = F}
library(vegan)
library(BiodiversityR)
library(ggplot2)
library(readxl)
library(ggsci)
library(ggrepel)
library(ggforce)

BioR.theme <- theme(
  panel.background = element_blank(),
  panel.border = element_blank(),
  panel.grid = element_blank(),
  axis.line = element_line("gray25"),
  text = element_text(size = 12),
  axis.text = element_text(size = 10, colour = "gray25"),
  axis.title = element_text(size = 14, colour = "gray25"),
  legend.title = element_text(size = 14),
  legend.text = element_text(size = 14),
  legend.key = element_blank())
```


```{r echo = F, fig.align = "center"}
datos4 <- datos[,c(1,3,4,7:9)]
datos4 <- aggregate(
  . ~ Estacion_Id, 
  data = datos4, 
  mean, 
  na.rm = FALSE, 
  na.action = NULL
  ) ##datos promediando los valores de cada sitios##

row.names(datos4) <- datos4$Estacion_Id
datos4 <- datos4[,-1]

data.mds <- metaMDS(
  datos4[-c(348, 583, 42),], 
  distance = "euclidian", 
  autotransform = F, 
  noshare = F, 
  wascores = F, 
  na.rm = T
  )

ex <- ordiplot(
  data.mds, 
  choices = c(1,2),
  type = "none"
  )

### NMDS con líneas de contorno de los valores de oxígeno-18###

ex.surface1 <- ordisurf(
  ex, 
  datos4[-c(348, 583, 42),]$X18O, 
  add = T, 
  nlevels = 30
  )

ex.grid1 <- ordisurfgrid.long(
  ex.surface1
  )

sites.long2 <- sites.long(
  ex, 
  env.data = datos4[-c(348, 583, 42),]
  )

MDSxy <- data.frame(data.mds$points)
ID2 <- MDSxy %>% 
  filter(
    MDS1 <= - 10 | MDS1 >= 10
    )

ID3 <- MDSxy %>% 
  filter(
    MDS2 <= - 8 | MDS2 >= 8
    )

p29 <- ggplot() + 
    geom_contour_filled(
      data=ex.grid1,
      aes(x=x, y=y, z=z)
      ) +
    geom_vline(
      xintercept = c(0), 
      color = "grey70", 
      linetype = 2
      ) +
    geom_hline(
      yintercept = c(0), 
      color = "grey70", 
      linetype = 2
      ) +  
    scale_x_continuous(
      sec.axis = dup_axis(labels=NULL, name=NULL)
      ) +
    scale_y_continuous(
      sec.axis = dup_axis(labels=NULL, name=NULL)
      ) +
    geom_point(
      data=sites.long2, 
      aes(x=axis1, y=axis2),
      alpha = 0.5, 
      pch = 16
      ) +
    labs(x = "NMDS1", 
         y = "NMDS2"
      ) +
  geom_text(
    data = ID2,
    aes(MDS1, MDS2, label = row.names(ID2)), 
    size = 2.5,
    nudge_y = 0.5,
    check_overlap = T,
    ) +
  geom_text(data = ID3,
    aes(MDS1, MDS2, label = row.names(ID3)), 
    size = 2.5,
    nudge_y = 0.5,
    check_overlap = T
    ) +
    BioR.theme +
    scale_fill_viridis_d() +
    labs(
      fill = expression(delta ^18*O)
      ) +
    coord_fixed(ratio=1)

p29
```


```{r echo = F, fig.align = "center"}
### NMDS con líneas de contorno de los valores de hidrógeno-2###
ex <- ordiplot(
  data.mds, 
  choices = c(1,2)
  )

ex.surface2 <- ordisurf(
  ex, 
  datos4[-c(348, 583, 42),]$X2H, 
  add = T, 
  nlevels = 30
  )

ex.grid2 <- ordisurfgrid.long(
  ex.surface2
  )

p30 <- ggplot() + 
    geom_contour_filled(
      data=ex.grid2,
      aes(x=x, y=y, z=z)
      ) +
    geom_vline(
      xintercept = c(0), 
      color = "grey70", 
      linetype = 2
      ) +
    geom_hline(
      yintercept = c(0), 
      color = "grey70", 
      linetype = 2
      ) +  
    scale_x_continuous(
      sec.axis = dup_axis(labels=NULL, name=NULL)
      ) +
    scale_y_continuous(
      sec.axis = dup_axis(labels=NULL, name=NULL)
      ) +
    geom_point(
      data=sites.long2, 
      aes(x=axis1, y=axis2),
      alpha = 0.5, 
      pch = 16
      ) +
    labs(x = "NMDS1", 
         y = "NMDS2"
      ) +
    geom_text(
      data = ID2,
      aes(MDS1, MDS2, label = row.names(ID2)), 
      size = 2.5,
      nudge_y = 0.5,
      check_overlap = T,
      ) +
    geom_text(
      data = ID3,
      aes(MDS1, MDS2, label = row.names(ID3)), 
      size = 2.5,
      nudge_y = 0.5,
      check_overlap = T
      ) +
    BioR.theme +
    scale_fill_viridis_d() +
    labs(
      fill = expression(delta ^2*H)
      ) +
    coord_fixed(ratio=1)

p30
```


```{r echo = F, fig.align = "center"}
### NMDS con líneas de contorno de los valores de d.excess###

ex <- ordiplot(
  data.mds, 
  choices = c(1,2)
  )

ex.surface3 <- ordisurf(
  ex, 
  datos4[-c(348, 583, 42),]$d.excess, 
  add = T, 
  nlevels = 30
  )

ex.grid3 <- ordisurfgrid.long(
  ex.surface3
  )

p31 <- ggplot() + 
    geom_contour_filled(
      data=ex.grid3,
      aes(x=x, y=y, z=z)
      ) +
    geom_vline(
      xintercept = c(0), 
      color = "grey70", 
      linetype = 2
      ) +
    geom_hline(
      yintercept = c(0), 
      color = "grey70", 
      linetype = 2
      ) +  
    scale_x_continuous(
      sec.axis = dup_axis(labels=NULL, name=NULL)
      ) +
    scale_y_continuous(
      sec.axis = dup_axis(labels=NULL, name=NULL)
      ) +
    geom_point(
      data=sites.long2, 
      aes(x=axis1, y=axis2),
      alpha = 0.5, 
      pch = 16
      ) +
    labs(x = "NMDS1", 
         y = "NMDS2"
      ) +
    geom_text(
      data = ID2,
      aes(MDS1, MDS2, label = row.names(ID2)), 
      size = 2.5,
      nudge_y = 0.5,
      check_overlap = T,
      ) +
    geom_text(
      data = ID3,
      aes(MDS1, MDS2, label = row.names(ID3)), 
      size = 2.5,
      nudge_y = 0.5,
      check_overlap = T
      ) +
    BioR.theme +
    scale_fill_viridis_d() +
    labs(
      fill = "d.excess"
      ) +
    coord_fixed(ratio=1)

p31
```

## **Análisis de agrupamiento**

```{r echo = F}
library(gclus)
library(cluster)

dist.euc <- vegdist(
  datos4[,c(3:5)], "euc"
  )

isotopes.ward <- hclust(
  dist.euc,
  method = "ward.D2"
  )

cluster2 <- cutree(
  isotopes.ward,
  k = 2
  )

cluster3 <- cutree(
  isotopes.ward,
  k = 3
  )

cluster4 <- cutree(
  isotopes.ward,
  k = 4
  )

cluster5 <- cutree(
  isotopes.ward,
  k = 5
  )
coord <- datos4[,c(2,1)]

coord <- cbind(
  coord, 
  as.factor(cluster2), 
  as.factor(cluster3),
  as.factor(cluster4)
)
```


```{r echo = F, fig.align = "center"}

p32 <- ggplot(
    data = coord,
    aes(x = Lod_Longitud_F5, y = Lod_Latitud_F5, color = as.factor(cluster2))
  ) +
geom_point(
    size = 2,
    alpha = 0.5,
    pch = 16
  ) +
  
  labs(
    title = "Análisis de agrupamiento con k = 2",
    x = "Longitud (km)",
    y = "Latitud (km)"
  ) +
theme_bw()

p32
```

```{r echo = F, fig.align = "center"}

p33 <- ggplot(
    data = coord,
    aes(x = Lod_Longitud_F5, y = Lod_Latitud_F5, color = as.factor(cluster3))
  ) +
geom_point(
    size = 2,
    alpha = 0.5,
    pch = 16
  ) +
  geom_text(
    data = coord %>% filter(as.factor(cluster3) == 2 | as.factor(cluster3) == 3),
    aes(label = row.names(coord %>% filter(as.factor(cluster3) == 2 | as.factor(cluster3) == 3))),
    col = "black",
    size = 2.5,
    nudge_y = 0.5,
    check_overlap = T,
  ) +
  labs(
    title = "Análisis de agrupamiento con k = 3",
    x = "Longitud (km)",
    y = "Latitud (km)"
  ) +
theme_bw()

p33
```

```{r echo = F, fig.align = "center"}

p34 <- ggplot(
    data = coord,
    aes(x = Lod_Longitud_F5, y = Lod_Latitud_F5, color = as.factor(cluster4))
  ) +
geom_point(
    size = 2,
    alpha = 0.5,
    pch = 16
  ) +
  geom_text(
    data = coord %>% filter(as.factor(cluster4) == 3 | as.factor(cluster4) == 4),
    aes(label = row.names(coord %>% filter(as.factor(cluster4) == 3 | as.factor(cluster4) == 4))),
    col = "black",
    size = 2.5,
    nudge_y = 0.5,
    check_overlap = T,
  ) +
  labs(
    title = "Análisis de agrupamiento con k = 4",
    x = "Longitud (km)",
    y = "Latitud (km)"
  ) +
theme_bw()

p34
```







